臺灣板橋地方法院刑事判決　　　　　　 100年度訴字第1617號
公　訴　人　臺灣板橋地方法院檢察署檢察官
被　　　告　林炳旺原名林炳榮.
上列被告因違反公司法等案件，經檢察官提起公訴（100 年度偵
字第2474號），本院依簡式審判程序，判決如下：
    主  文
林炳旺公司負責人，公司應收之股款，股東並未實際繳納，而以
申請文件表明收足，處有期徒刑月，如易科罰金，以銀元佰
元即新臺幣玖佰元折算壹日，減為有期徒刑壹月又拾伍日，如易
科罰金，以銀元佰元即新臺幣玖佰元折算壹日。
    事  實
一、林炳旺（原名林炳榮）榮與址設臺北縣中和巿（現改制為新
    北巿中和區○○○路345 號7 樓捷隆國際有限公司（下稱捷
    隆公司）之登記負責人王沛嫺（原名王雪珠，業經臺灣臺北
    地方法院檢察署檢察官以99年度偵緝字第2092號為不起訴處
    分確定）前為夫妻，其實際負責捷隆公司所有業務之經營，
    為捷隆公司之經理人，即為公司法上之公司負責人及商業會
    計法上之商業負責人。其明知公司辦理增資時應收之股款，
    股東應實際繳納，如未實際繳納，不得以申請文件表明收足
    ，詎其於民國92年6 月間，欲將捷隆公司之資本由新臺幣（
    下同）500 萬元增資至2,000 萬元，惟無現款辦理增資，竟
    基於以申請文件表明收足股款而違反公司法、利用不正當方
    法使財務報表發生不實結果及使公務員登載不實之犯意，於
    92年6 月間某日，向不知情之吳金文（已歿）短期借貸資金
    1,500 萬元，並實際匯款14,999,500元至捷隆公司所開設之
    帳號00000000000000號板信商業銀行八德分行活期存款帳戶
    內，佯充捷隆公司辦理增資登記時驗資所需之資金證明，再
    製作記載股東王雪珠已於92年6 月30日繳納現金股款1,500
    萬元並於同日存送上開活期存款帳戶等不實內容之股東繳納
    現金股款明細表，以及記載捷隆公司銀行存款、已收資本等
    科日項下分別有1,656,768 元、2,000 萬元等不實內容之資
    產負債表各1 份，交由不知情之陳合良會計師予以查核，經
    陳合良會計師出具增資股款均已繳足之資本額查核報告書後
    ，旋於92年7 月2 日指示不知情之王沛嫺將前揭向吳金文暫
    貸資金匯回返還。繼再委託陳合良會計師製作捷隆公司辦理
    增資登記之變更登記申請書，並檢具股東同意書、股東名簿
    及上開陳合良會計師簽證之資本額查核報告書、不實股東繳
    納現金股款明細表、不實資產負債表、前揭板信商業銀行八
    德分行活期存款存摺影本等文件，以此等申請文件表明捷隆
    公司增資應收股款均已收足，於92年7 月7 日持向經濟部中
    部辦公室申辦捷隆公司之增資登記，使該管不知情之承辦公
    務員形式審查後，誤認捷隆公司辦理增資之資本業已充實，
    而於同日准予變更登記，並將捷隆公司資本額已增資至2,00
    0 萬元之不實事項登載於職務上所掌之公司登記文書上，足
    以生損害於主管機關對於公司登記管理與資本查核之正確性
    。嗣臺灣臺北地方法院檢察署檢察官偵辦洪蔡月娥經營英哲
    企管顧問社涉嫌違法貸放款項予其他公司作為辦理設立或增
    資時之驗資資金證明一案（偵查案號：99年度偵字第19039
    號，業已提起公訴）時發現上情，而自動簽分偵辦。
二、案經臺灣臺北地方法院檢察署檢察官自動簽分偵辦並呈請臺
    灣高等法院檢察署檢察長令轉臺灣板橋地方法院檢察署檢察
    官偵查起訴。
    理  由
一、本案被告林炳旺所犯係死刑、無期徒刑、最輕本刑為3 年以
    上有期徒刑以外之罪，其於準備程序中就被訴事實為有罪之
    陳述，經本院告知簡式審判程序之旨，並聽取公訴人、被告
    之意見後，經合議庭裁定由受命法官獨任進行簡式審判程序
    ，合先敘明。
二、上揭犯罪事實，業據被告於本院審理時供承不諱，並經證人
    即捷隆公司登記負責人王沛嫺於偵查中證述明確，且有捷隆
    公司之公司基本資料1 份、板信商業銀行92年6 月30日存摺
    類取款憑條（代傳票）及存摺類存入憑條（代傳票）各2 紙
    、92年7 月2 日存摺類取款憑條（代傳票）及存摺類存入憑
    條（代傳票）各2 紙、經濟部92年7 月7 日經授中字第0923
    2322230 號函（稿）、捷隆公司變更登記申請書、股東同意
    書、股東名簿、委託書、有限公司增加資本登記資本額查核
    報告書、股東繳納現金股款明細表、試算表、資產負責表、
    帳號00000000000000號板信商業銀行八德分行活期存款存摺
    各1 件、板信商業銀行集中作業中心99年4 月22日板信集中
    字第0997470727號函附之存摺存款開戶申請書、臺北縣政府
    營利事業登記證、活存印鑑卡、客戶資料登錄表、交易明細
    表各1 份等影本附卷可稽，足認被告自白確與事實相符，堪
    值採信。是被告明知捷隆公司辦理增資登記時所需驗資之資
    金係向他人貸得，並未實際向股東收足股款，竟以申請文件
    表明業已收足，使經濟部中部辦公室不知情之承辦公務員將
    此不實事項登載於職務上所掌之公文書，自足生損害於主管
    機關對於公司登記管理與資本查核之正確性。綜上所述，本
    案事證明確，被告犯行堪以認定，應予依法論罪科刑。
三、論罪科刑
  (一)按公司之經理人，在執行職務範圍內，亦為公司負責人，此
    為公司法第8 條第2 項所明定。又商業會計法所定商業負責
    人之範圍，依公司法、商業登記法及其他法律有關之規定，
    商業會計法第4 條亦定有明文。查被告於偵查中自承其係捷
    隆公司之實際負責人等語，證人王沛嫺亦於偵查中證稱：被
    告係捷隆公司之實際負責人，伊只是名義負責人，一直到伊
    小孩上小學即93、94年間起伊才去捷隆公司上班等語，顯見
    被告乃實際負責捷隆公司所有業務之經營，核屬民法第553
    條第1 項所定之經理人，乃公司法上所稱之公司負責人，亦
    為商業會計法上所指之商業負責人。復按資產負債表為商業
    會計法所指財務報表之一種，此為該法第28條第1 項第1 款
    所明定。
  (二)又按行為後法律有變更者，適用行為時之法律；但行為後之
    法律有利於行為人者，適用最有利於行為人之法律，刑法第
    2 條第1 項定有明文。查被告行為後，商業會計法業於95年
    5 月24日經修正公布83條全文並於同日生效施行。其中修正
    前商業會計法第71條第5 款原規定：「商業負責人、主辦及
    經辦會計人員或依法受託代他人處理會計事務之人員有左列
    情事之一者，處5 年以下有期徒刑、拘役或科或併科新臺幣
    15萬元以下罰金：五、其他利用不正當方法，致使會計事項
    或財務報表發生不實之結果者。」修正後則規定：「商業負
    責人、主辦及經辦會計人員或依法受託代他人處理會計事務
    之人員有下列情事之一者，處5 年以下有期徒刑、拘役或科
    或併科新臺幣60萬元以下罰金：五、其他利用不正當方法，
    致使會計事項或財務報表發生不實之結果。」是商業會計法
    第71條第5 款所定利用不正當方法使財務報表發生不實結果
    罪之法定刑，關於罰金刑及併科罰金刑部分，均由修正前所
    定之新臺幣15萬元提高為新臺幣60萬元，故修正後商業會計
    法第71條第5 款之規定，並未較有利於被告，從而，經比較
    新、舊法之結果，自應依刑法第2 條第1 項前段之規定，適
    用被告行為時之法律即修正前商業會計法第71條第5 款規定
    論處。
  (三)再按修正前公司法第7 條規定，公司之設立、變更或解散之
    登記或其他處理事項，由中央主管機關或委託地方主管機關
    審核之。該條文於90年11月12日修正為「公司申請設立、變
    更登記之資本額，應先經會計師查核簽證；其辦法，由中央
    主管機關定之。」並於91年3 月6 日訂定「公司申請登記資
    本額查核辦法」，於第2 條規定「公司申請設立登記或合併
    、分割、增減實收資本額等變更登記，除依證券交易法第28
    條之2 規定辦理庫藏股減資外，應檢送設立、合併、分割、
    增減實收資本額基準日經會計師查核簽證之資產負債表，．
    ．．。」及於同辦法第8 條第2 項、第9 條第2 項分別規定
    「會計師對應行查核事項，應備具工作底稿，主管機關得隨
    時調閱之。」「會計師查核公司之資本額，如發現有虛偽情
    事者，應拒絕簽證。」另修正前公司法第412 條第2 項關於
    「主管機關對於前項之申請，應派員檢查，並得通知公司限
    期申復。」及修正前公司法第419 條第2 項關於「前項第4
    款、第5 款所列事項，如有冒濫或虛偽者，主管機關應通知
    公司限期申復，經派員檢查後得裁減或責令補足。」等規定
    ，均於90年11月12日修正時，予以刪除；並將第9 條第4 項
    修正為「公司之設立或其他登記事項有偽造、變造文書，經
    裁判確定後，由檢察機關通知中央主管機關撤銷或廢止其登
    記。」依修正後規定觀之，除縮小第7 條之範圍外，並將「
    公司申請設立、變更登記之資本額」事項，改由會計師負責
    查核簽證，及將應派員檢查等相關規定刪除。至於修正後公
    司法第388 條雖仍規定「主管機關對於公司登記之申請，認
    為有違反本法或不合法定程式者，應令其改正，非俟改正合
    法後，不予登記。」然僅形式上審查其是否「違反本法」或
    「不合法定程式」而已，倘其申請形式上合法，即應准予登
    記，不再為實質之審查。且公司之設立或其他登記事項如涉
    及偽造、變造文書時，須經裁判確定後，始撤銷或廢止其登
    記。則行為人於公司法修正後辦理公司登記事項，如有明知
    為不實之事項，而使公務員登載於職務上所掌之公文書，足
    以生損害於公眾或他人者，即有刑法第214 條之適用（最高
    法院96年度第5 次刑事庭會議決議意旨參照）。
  (四)惟刑法部分條文曾於94年2 月2 日經修正公布並自95年7 月
    1 日起生效施行。刑法第214 條之使公務員登載不實公文
    書罪雖未修正，但其法定本刑設有罰金刑之處罰，而刑法分
    則編各罪所定罰金之貨幣單位原為銀元，修正前刑法第33條
    第5 款規定：「罰金：（銀元）1 元以上」，銀元與新臺幣
    間之折算，依現行法規所定貨幣單位折算新臺幣條例規定，
    以銀元1 元折算新臺幣3 元；修正後刑法第33條第5 款則規
    定：「罰金：新臺幣1,000 元以上，以百元計算之」。經比
    較修正前、後之刑法規定，修正後刑法第33條第5 款關於罰
    金刑之最低數額部分，已較修正前之刑法規定提高，自以修
    正前刑法第33條第5 款規定，較有利於被告。又修正前刑
    法第41條第1 項前段規定：「犯最重本刑為5 年以下有期徒
    刑以下之刑之罪，而受6 個月以下有期徒刑或拘役之宣告，
    因身體、教育、職業、家庭之關係或其他正當事由，執行顯
    有困難者，得以（銀元）1 元以上（銀元）3 元以下折算1
    日，易科罰金。」依斯時有效施行之罰金罰鍰提高標準條例
    第2 條前段規定（業於95年5 月17日經公布刪除，並自95年
    7 月1 日起生效），依刑法第41條易科罰金者，就其原定數
    額提高為100 倍折算1 日，則被告葉紀偵行為時之刑法及罰
    金罰鍰提高標準條例關於易科罰金折算標準之規定，係以銀
    元300 元折算1 日，經折算為新臺幣後，應以新臺幣900 元
    折算1 日；修正後刑法第41條第1 項前段規定：「犯最重本
    刑為5 年以下有期徒刑以下之刑之罪，而受6 個月以下有期
    徒刑或拘役之宣告者，得以新臺幣1,000 元、2,000 元或3,
    000 元折算1 日，易科罰金。」比較修正前、後關於易科罰
    金折算標準之規定，以修正前刑法第41條第1 項前段及修正
    前罰金罰鍰提高標準條例第2 條前段規定，較有利於被告。
    綜上，經整體比較全部罪刑之結果，修正前之刑法規定，
    較有利於被告，是依刑法第2 條第1 項前段規定，自應適用
    被告行為時之法律即修正前之刑法規定論處。至刑法施行法
    雖亦於95年6 月14日修正增訂第1 條之1 關於罰金刑最高數
    額之規定，並自95年7 月1 日起施行，以致罰金刑貨幣單位
    因而有「銀元」、「新臺幣」之更異，惟適用結果之罰金額
    度則無二致，就罰金法定刑提高之刑罰權規範內容並無有利
    或不利變更，此部分自不生新舊法之比較問題，應逕適用具
    特別法及準據法性質之刑法施行法第1 條之1 規定（參照臺
    灣高等法院暨所屬法院95年法律座談會刑事類提案第16、19
    號法律問題），附此敘明。
  (五)是被告明知捷隆公司係以短期借貸之方式貸得資金作為辦理
    增資時驗資所需之資金證明，並未實際向股東收足股款，竟
    製作不實之股東繳納現金股款明細表及資產負債表財務報表
    ，表明業已收足股款，再交由不知情之會計師查核後出具查
    核報告書，並持向主管機關辦理增資之變更登記，致使不知
    情之該管承辦公務員將此不實之事項登載於職務上所掌之公
    司登記文書公文書上，核其所為，係犯公司法第9 條第1 項
    前段之股東並未實際繳納公司應收股款而以申請文件表明收
    足罪、修正前商業會計法第71條第5 款之利用不正當方法致
    使財務報表發生不實結果罪及刑法第214 條之明知為不實事
    項而使公務員登載於職務上所掌公文書罪。商業會計法第71
    條之規定為刑法第215 條業務上登載不實罪之特別規定，應
    優先適用，即不再論以刑法第215 條之罪。被告利用不知情
    之陳合良會計師及王沛嫺遂行前揭犯行，均屬間接正犯。被
    告明知未實際向股東收足股款而以申請文件表明收足，致使
    財務報表發生不實結果，並使公務員於所掌公文書上登載不
    實事項等諸舉，係基於一個意思決定而為之，應僅屬行為概
    念下之一行為，是其以一行為觸犯上開三罪名，為想像競合
    犯，應依刑法第55條規定從一較重之公司法第9 條第1 項前
    段之罪處斷。
  (六)爰審酌被告明知捷隆公司股東未實際繳納增資之股款，竟製
    作不實文件表明收足，向主管機關申辦變更登記，除危害主
    管機關對於公司登記管理及資本查核之正確性外，亦可能影
    響第三人與捷隆公司交易與否之評估及判斷，兼衡其犯罪動
    機、目的、手段以及犯罪後坦承犯行，態度良好等一切情狀
    ，量處如主文所示之刑，並諭知易科罰金之折算標準，以資
    懲儆。
  (七)另被告所為公司法第9 條第1 項前段等罪之犯罪時間均在96
    年4 月24日以前，合於中華民國96年罪犯減刑條例第2 條第
    1 項第3 款所定之減刑要件，爰減其宣告刑2 分之1 。
據上論斷，應依刑事訴訟法第273 條之1 第1 項、第299 條第1
項前段，公司法第9 條第1 項前段，修正前商業會計法第71條第
5 款，修正前刑法41條第1 項前段，刑法第2 條第1 項前段、第
11條前段、第214 條、第55條前段，刑法施行法第1 條之1 第1
項、第2 項前段，修正前罰金罰鍰提高標準條例第2 條，現行法
規所定貨幣單位折算新臺幣條例第2 條，中華民國九十六年罪犯
減刑條例第2 條第1 項第3 款、第7 條，判決如主文。
本案經檢察官吳孟竹到庭執行職務。
中    華    民    國   100    年    8     月    31    日
                  刑事第六庭    法  官  王瑜玲
以上正本證明與原本無異
如不服本判決應於送達後10日內向本院提出上訴狀
                                書記官  林君縈
中    華    民    國   100    年    8     月    31    日
附錄本案論罪科刑法條全文：
公司法第9條
公司應收之股款，股東並未實際繳納，而以申請文件表明收足，
或股東雖已繳納而於登記後將股款發還股東，或任由股東收回者
，公司負責人各處5 年以下有期徒刑、拘役或科或併科新臺幣50
萬元以上250 萬元以下罰金。
有前項情事時，公司負責人應與各該股東連帶賠償公司或第三人
因此所受之損害。
第1 項裁判確定後，由檢察機關通知中央主管機關撤銷或廢止其
登記。但裁判確定前，已為補正或經主管機關限期補正已補正者
，不在此限。
公司之設立或其他登記事項有偽造、變造文書，經裁判確定後，
由檢察機關通知中央主管機關撤銷或廢止其登記。
修正前商業會計法第71條
商業負責人、主辦及經辦會計人員或依法受託代他人處理會計事
務之人員有左列情事之一者，處5 年以下有期徒刑、拘役或科或
併科新臺幣15萬元以下罰金：
一、以明知為不實之事項，而填製會計憑證或記入帳冊者。
二、故意使應保存之會計憑證、帳簿報表滅失毀損者。
三、意圖不法之利益而偽造、變造會計憑證、帳簿報表內容或撕
    毀其頁數者。
四、故意遺漏會計事項不為記錄，致使財務報表發生不實之結果
    者。
五、其他利用不正當方法，致使會計事項或財務報表發生不實之
    結果者。
中華民國刑法第214條
（使公務員登載不實罪）
明知為不實之事項，而使公務員登載於職務上所掌之公文書，足
以生損害於公眾或他人者，處3 年以下有期徒刑、拘役或5 百元
以下罰金。